【裁判字號】    89,上更(一),436
【裁判日期】    890831
【裁判案由】    偽造文書
【裁判全文】
臺灣高等法院刑事判決               八十九年度上更 (一)字第四三六號
    上  訴  人
    即  被  告  乙○○
    選任辯護人  牛湄湄
右上訴人因偽造文書案件，不服臺灣台北地方法院八十六年度訴字第九九一號，中華
民國八十六年九月廿六日第一審判決（起訴案號：臺灣台北地方法院檢察署八十六年
度偵字第一０三號）提起上訴，經最高法院發回更審，本院判決如左：
    主      文
原判決撤銷。
乙○○共同連續行使偽造私文書，足以生損害於公眾及他人，處有期徒刑陸月，偽造
之「丁○○」、「王增利」及「夏明國」印章各壹枚、附表編號１、２所示股東臨時
會議事錄及董事會議記錄上偽造之「丁○○」、「王增利」印文，變更登記申請書及
補正申請書上偽造之丁○○印文均沒收。
    事      實
一、乙○○、甲○○（民國十二年一月二十六日出生）為台北市○○區○○路六十五
    之一號一樓鍊成金鋼鐵股份有限公司（以下簡稱鍊成金鋼鐵公司）實際負責人、
    登記名義負責人，均明知鍊成金鋼鐵公司已營運不善，彼等竟於八十一年十二月
    間某日，明知未經丁○○之同意或授權，而基於共同偽造及行使私文書之概括犯
    意，偽刻丁○○印章，以甲○○為原任董事長，以丁○○為新任董事長，偽造鍊
    成金鋼鐵股份有限公司變更登記申請書於八十一年十二月二十八日向經濟部提出
    申請，同年十二月三十一日經濟部行文要求補正，乃再偽造八十二年一月八日丁○○代表該公司補正之申請書，嗣由甲○○代表該公司撤回申請，又於八十二年
    二月間某日明知丁○○、王增利、夏明國等人，未經渠等之同意或授權，明知丁○○、王增利、夏明國等人未於八十二年二月十二日上午十時許，參加自行召集
    之股東臨時會，推由甲○○偽造如附表編號１所示之股東臨時會議事錄，虛偽記
    載改選丁○○、王增利、夏明國三人為董事、周建華為監察人，及同日下午二時
    許，亦未召開董事會，並以同一方式偽造如附表編號２所示之董事會議記錄，虛
    偽記載互選丁○○為董事長，同時偽造王增利及夏明國等人之印章及使用已偽造
    之丁○○印章，蓋用於前述股東臨時會議事錄及董事會議記錄上，再由甲○○將
    上開不實資料，於八十二年二月十一日向該管主管機關即經濟部商業司以改選董
    事監察人申請變更登記，而使不知情之承辦該項業務之公務員登載於職務上所掌
    管之公文書，據以准予核備或登記，並於八十二年二月十三日核發鍊成金鋼鐵公
    司之變更登記事項卡（甲）及董事、監察人名單，足生損害於丁○○、王增利、
    夏明國等人權益及經濟部商業司對於證照核發管理之正確性，嗣因鍊成金鋼鐵公
    司積欠稅款，至財政部函請內政部警政署入出境管理局限制丁○○出境，丁○○
    始知悉上情。
二、案經丁○○訴請臺灣台北地方法院檢察署檢察官偵查起訴。
    理      由
一、訊據被告乙○○固對於係鍊成金鋼鐵公司之實際上負責人乙節供承不諱，惟矢口
    否認有何前開犯行，辯稱：係於八十二年初經丁○○同意始將其改列為鍊成金鋼
    鐵公司之董事長，而有關如何辦理變更登記事項伊並不知情云云；然查(1)右揭有
    關鍊成金鋼鐵公司並未於八十二年二月十二日召集股東臨時會與董事會，而八十
    二年二月十二日所製作如附表編號１、２所示之股東臨時會議事錄及董事會議記
    錄均係甲○○所自行製作等情，業據證人甲○○到庭結證屬實 (見原審八十六年
    八月六日訊問筆錄 )，並有如附表編號１、２所示之股東臨時會議事錄及董事會
    議記錄影本附偵查卷可徵，(2)前述鍊成金鋼鐵公司向主管機關申請辦理改選董事
    、監察人變更登記事項，其經選任為董事長之丁○○並不知情亦未曾同意，而直
    至因鍊成金鋼鐵公司積欠稅款被限制出境始知悉上情乙節，已據證人丁○○於偵
    審中指證綦詳，且經原審傳訊證人即上開鍊成金鋼鐵公司股東王增利、夏明國到
    庭各證稱：並未於如附表編號１、２所示之股東臨時會議事錄及董事會議記錄上
    用印蓋章，也未授權他人用印，更未於八十二年二月間參加股東臨時會與董事會
    ，亦不知該公司有何改選董事、監察人事項（見原審八十六年八月六日、同年九
    月五日訊問筆錄）。(3)再者經濟部商業司於八十二年二月十一日即受理由甲○○
    向該司申請董事、監察人變更之登記，而該公司股東會及董事會均係記載於八十
    二年二月十二日舉行，顯見該會議均係申請前己製作完成並持向經濟部行使登記
    ，此觀諸偵查卷附經濟部商業司及台北市政府建設局有關鍊成金鋼鐵公司案卷部
    分影本可稽，(4)此外復有財政部八十二年十二月二十二日台財稅第八二二二七八
    ０二七號函、內政部警政署入出境管理局八十二年十二月二十四日境愛字第四四
    四九九號函、台北市稅捐稽徵處八十四年三月二十二日八四北市稽管（甲）字第
    四三七七八號函、財政部八十四年四月七日境管字第一一四二六號函及鍊成金鋼
    鐵公司八十二年之董事、監察人名單影本各乙份在偵查卷可按，且按以自己共同
    犯罪之意思，參與實施犯罪構成要件以外之行為，或以自己共同犯罪之意思，事
    先同謀，而由其中一部分人實施犯罪之行為者，均為共同正犯，觀諸司法院大法
    官會議解釋第一０九號意旨甚明，而證人甲○○於原審審理中證稱：因當時丁○○所任臺灣霞友開發股份有限公司營運不佳，所以乙○○才徵得伊同意，將鍊成
    金鋼鐵公司之董事長讓與丁○○等語，足認被告乙○○係全案之策劃人，綜上所
    述，顯見被告所辯不知情云云，無非事後卸責之詞，要無可採，本件事證明確，
    被告犯行洵堪認定。
二、核被告乙○○所為，係犯刑法第二百十六條、第二百十條、第二百十四條之行使
    偽造私文書及明知為不實之事項而使公務員登載於職務上所掌管之公文書罪；其
    偽刻及蓋用於有關申請書及如附表編號１、２所示各股東、董事印章之行為，均
    屬偽造私文書之一部，又偽造私文書之低度行為，為行使之高度行為所吸收，另
    其明知上開不實之事項，而使公務員登載於職務上所掌管之公文書犯行，應為所
    犯行使之高度行為所吸收，該部分犯行均不另論罪，再被告所犯上開二罪間，有
    方法結果之牽連關係，應從一重之行使偽造私文書罪處斷，又被告與甲○○二人
    間，有犯意之聯絡及推由甲○○實施，應為共同正犯，公訴人未論以共同正犯尚
    有未洽，被告多次犯行，時間密接，又犯構成要件相同之罪名，顯係基於概括之
    犯意，為連續犯，依刑法第五十六條規定以一罪論，並加重其刑。原審予以論罪
    科刑固非無見，惟並無證據足認于郭秀芬為共同正犯，原審併予論處尚有未合。
    是被告上訴意旨否認犯罪雖無理由，惟原判決既有可議應予撤銷改判，爰審酌被
    告素行、知識程度、目的、手段、所生危害及犯罪後否認犯行之態度等一切情狀
    ，量處如主文所示之刑；至於如附表編號１、２所示之偽刻之股東臨時會議事錄
    及董事會議記錄等文件，因已交付經濟部商業司，爰不予宣告沒收，惟有關申請
    書上之偽造印文及如附表編號１、２所示之「丁○○」、「王增利」之印文，與
    偽造之「丁○○」、「王增利」及「夏明國」印章各壹枚，雖未扣案但並無確切
    證據證明業已滅失，均應依刑法第二百十九條規定宣告沒收。
三、又該公司於八十一年十二月間申請變更登記已於八十二年二月一日具申請書撤回
    申請併此敘明。又被告雖主張丁○○陪同甲○○將上開議事錄交丙○○辦理，對
    於變更登記事先知情云云，惟丙○○經傳拘無著，是被告所辯自足不採信。至於
    丁○○於八十七年一月十日以公司法定代理人名義和蕭錫建等人簽定和解書，其
    時間在其提出告訴之後，是丁○○稱因已提告訴，認與本件無關，才簽該和解書
    ，尚足採信，證人蕭錫建無傳訊之必要，上開和解書尚不足採為對被告有利之證
    明。又八十一年十二月二十八日之變更申請書及補正申請書部分雖未據起訴，因
    和已起訴部分為裁判上一罪，本院自得併予審判。
四、告訴人丁○○雖於八十三年十月二十七日以公司負責人身分向臺北市政府建設局
    申請公司登記資料，但依告訴狀附件告訴人於八十二年十二月二十二日即被財政
    部行文因為公司負責人身分欠稅被要求限制出境，是上開申請公司登記資料尚不
    得採為對被告有利之證據。告訴人主張是為取得證據而申請為可採。
五、被告雖又辯稱告訴人同意任董事長有取得代價，且將房地以低於市價出租並收取
    租金云云，惟為告訴人所否認，被告亦不能主張為真實，是其所辯不足採信。
六、被告雖請求傳訊證人蕭錫建，證明公司變更負責人是為免有違競業禁止之規定且
    告訴人同意云云，惟查該證人為公司之監察人且為被告之姻親，而證人甲○○於
    原審審理中證稱：因當時丁○○所任臺灣霞友開發股份有限公司營運不佳，所以
    乙○○才徵得伊同意，將鍊成金鋼鐵公司之董事長讓與丁○○等語，已如前述，
    足見被告所辯不足採信，證人亦無傳訊之必要。
據上論斷，應依刑事訴訟法第三百六十九條第一項前段、第三百六十四條、第二百九
十九條第一項前段，刑法第二十八條、第五十六條、第二百十六條、第二百十條、第
二百十四條、第五十五條、第二百十九條，罰金罰鍰提高標準條例第一條前段，判決
如主文。
本案經檢察官費玲玲到庭執行職務。
中      華      民      國    八十九    年      八      月    三十一    日
                              臺灣高等法院刑事第十一庭
                                  審判長法  官  楊  照  男
                                        法  官  楊  炳  禎
                                        法  官  王  詠  寰
右正本證明與原本無異。
如不服本判決應於收受送達後十日內向本院提出上訴書狀，其未敘述上訴之理由者並
得於提起上訴後十日內向本院補提理由書（均須按他造當事人之人數附繕本）。
                                        書記官  洪  金  堆
中      華      民      國    八十九    年      八      月    三十一    日
附錄本案論罪科刑法條全文：
刑法第二百十六條
行使第二百十條至第二百十五條之文書者，依偽造、變造文書或登載不實事項或使登
載不實事項之規定處斷。
刑法第二百十條
偽造、變造私文書，足以生損害於公眾或他人者，處五年以下有期徒刑。
刑法第二百十四條
明知為不實之事項，而使公務員登載於職務上所掌之公文書，足以生損害於公眾或他
人者，處三年以下有期徒刑、拘役或五百元以下罰金。
附表：
編號 偽       造     之     文     書 偽       造        之      方     式
１   年２月日上午十時鍊成金鋼鐵公 以打字書寫姓名並蓋用「王增利」之印文
     司股東臨時會議事錄               貳枚於前述股東臨時會議錄上
２   年２月日下午二時鍊成金鋼鐵公 以打字書寫姓名並蓋用「丁○○」、「王
     司董事會議事錄                   增利」印文各壹枚於前述董事會議事錄上


司法院資訊處製作；財團法人民間司法改革基金會備份。
